【裁判字號】    94,易,70
【裁判日期】    950120
【裁判案由】    背信等
【裁判全文】
臺灣新竹地方法院刑事判決                94年度易字第70號
公  訴  人  臺灣新竹地方法院檢察署檢察官
被      告  乙○○
上列被告因背信等案件，經檢察官提起公訴（九十年度偵續字第
六六號），本院判決如下：
    主  文
乙○○無罪。
    理  由
一、公訴意旨略以：被告乙○○原係告訴人聯邦商業銀行股份有
    限公司新竹分行（以下簡稱聯邦銀行新竹分行）之專員，以
    承辦聯邦銀行新竹分行授信前之徵信、擔保物估價為其業務
    ，係為聯邦銀行新竹分行處理事務之人。詎被告乙○○意圖
    為第三人不法之利益及損害聯邦銀行新竹分行之利益，且基
    於概括之犯意，先於民國（下同）八十四年六月一日，前往
    鑑估貸款戶林文欽位於新竹縣竹北市○○段四八三地號土地
    及其上竹北市○○○路一六三號建築物價格時，明知前開房
    屋僅為二層樓建築物，竟在擔保物鑑估報告上，將該建築物
    不實登載為三層樓，並持交聯邦銀行新竹分行主管人員覆核
    ，致使聯邦銀行新竹分行高估前開擔保物之市價，而核予林
    文欽過高額度貸款，後因林文欽無力償還貸款，聯邦銀行新
    竹分行雖經拍賣程序，仍有部分金額無法受償，受有損失。
    又被告乙○○明知貸款戶趙文宗提供設定抵押位於新竹市○
    ○街六之八號及六之九號建築物所坐落之新竹市○○段○○
    段一九九之二號、一九九之三地號等建地之土地當時之公告
    現值為每平方公尺三萬元，仍過度高估該建築物所坐落之建
    地市價為每平方公尺十四萬元（相當於每坪四十六萬元），
    並於同年十二月二十三日製作不實擔保物鑑估報告，交聯邦
    銀行新竹分行主管人員覆核該報告並批覆授信書，致聯邦銀
    行新竹分行貸出無法收收回之款項，而受有損失。因認被告
    乙○○涉犯刑法第三百四十二條第一項之背信罪嫌、同法第
    二百十六條、第二百十五條之行使業務登載不實文書罪嫌等
    語。
二、按犯罪事實應依證據認定之，無證據不得認定犯罪事實；又
    不能證明被告犯罪者，應諭知無罪之判決，刑事訴訟法第一
    百五十四條第二項、第三百零一條第一項分別定有明文。次
    按，檢察官就被告犯罪事實，應負舉證責任，並指出證明之
    方法，同法第一百六十一條第一項亦定有明文。又認定被告
    有罪之事實，應憑證據，如未能發現相當之證據，或證據不
    足以證明，自不能以推測或擬制之方法，以為裁判之基礎；
    且認定事實所憑之證據，其為訴訟上之證明，須達於通常一
    般人均不致有懷疑，而得確信其為事實之程度者，始得據為
    有罪之認定，倘其證明尚未達到此一程度而有合理之懷疑存
    在時，尚難為有罪之認定基礎；另苟積極證據不足以為不利
    於被告事實之認定，即應為有利於被告之認定，更不必有何
    有利之證據，最高法院三十年上字第八一六號、四十年臺上
    字第八六號、七十六年臺上字第四九八六號判例分別揭有上
    旨，足資參酌。
三、復按背信罪之成立，以處理他人事務之人，有圖自己或第三
    人的不法利益，或圖加損害於本人之意思，而故為違背其任
    務之行為為要件，如僅因處理事務怠於注意，致其事務生不
    良影響，則為處理事務過失之問題，既非故意為違背任務之
    行為，自不負若何罪責，亦即，背信罪以有取得不法利益或
    損害本人利益之意圖為必要，若無此意圖，即屬缺乏意思要
    件，縱有違背任務之行為，並致生損害於本人之財產或其他
    利益，亦難律以本條之罪，有最高法院二二年上字第三五三
    七號、三十年上字第一二一０號判例意旨可參。又按行為人
    就業務登載不實罪，主觀上須具備「不實登載故意」之構成
    要件，即從事業務之人明知為不實之事項，並且進而決意登
    載之主觀心態始屬之，否則，若非明知不實之事項，則因欠
    缺此等構成要件故意，而不成立本罪
四、公訴人認被告乙○○涉犯刑法第三百四十二條第一項之背信
    罪嫌、同法第二百十六條、第二百十五條之行使業務登載不
    實文書罪嫌，係以告訴代理人徐慶生、彭淑馨、丙○○之指
    述、告訴人聯邦銀行八十四年六月一日、同年十二月二十三
    日擔保物鑑估報告、聯邦銀行八十四年六月一日、同年十二
    月二十二日授信批覆書、本院八十八年九月十七日債權憑證
    、本院民事執行處強制執行金額計算書分配表、新竹市地政
    事務所九十年十月十五日、九十一年十一月八日出具之地價
    證明書、林文欽之擔保物照片影本四幀、趙文宗建築物及週
    邊其他建築物之估價資料、新竹市○○段○○段二七五建號
    、二七八建號、二七九建號建物登記謄本、新竹市地政事務
    所九十年十月十五日、九十一年十一月八日之地價證明書等
    為其主要論據。訊據被告固不否認其為告訴人聯邦銀行新竹
    分行專員，承辦授信前之徵信、擔保物估價為其業務範圍之
    一，及有於前揭時地填載貸款戶林文欽、趙文宗之擔保物鑑
    估報告之客觀事實，惟堅詞否認有何意圖為第三人不法之利
    益或損害本人之利益而為違背其任務之行為及行使業務登載
    不實文書之犯行，並辯稱：伊和主管甲○○一起去勘查現場
    ，一次勘查一、二十件標的物，並未注意林文欽住宅有無三
    樓，伊係依建物謄本上之記載而填載在擔保物鑑估報告上，
    另趙文宗之不動產，伊有至西大路附近訪價，該透天厝確有
    伊所估之價值，且伊在擔保物鑑估報告上亦確實填載該標的
    物屋齡過老超過年限等語。
五、本院認為被告不成立犯罪之依據：
（一）依告訴人聯邦銀行指陳不動產貸款、估價流程，已難認被
      告乙○○有何業務登載不實或背信之可能：告訴代理人丙
      ○○指述聯邦銀行之承辦人員就貸款戶徵信、估價及核貸
      流程為實地勘查標的物及調出地政相關資料來估價核貸之
      金額，然後填寫擔保物鑑估報告，填寫完畢後往上交給主
      管審核，核貸決定權不在被告乙○○等語（參本院卷第三
      五頁），再觀本案貸款戶林文欽、趙文宗之擔保物鑑估報
      告（參九十年偵字第二一六號卷第六、八頁）之下方，除
      鑑估人員、顧客服務專員欄分別均蓋有被告乙○○之印文
      外，尚有業務主管甲○○印文及經理黃敏川之印文；準此
      ，告訴人既稱核貸之流程係由被告乙○○就標的物之現況
      及其他地政相關資料估價可能核貸之金額後，往上呈報由
      主管再審查，被告乙○○並無決定核貸金額之權，則被告
      乙○○就標的物所為之勘查及鑑估，其作用僅係提供告訴
      人核予貸款戶貸款金額多寡之參考依據，被告乙○○所填
      具之擔保物鑑估報告既須由主管再審核，則亦無何登載不
      實之可能，就本案而言，告訴人所設核貸制度須以經理為
      最後審查核貸者，不論其審查之形式為何，主要目的當係
      防止承辦人員錯估或高估核貸金額，致損及告訴人利益，
      告訴人絕非僅係虛設該審查位置而徒令其主管成為「橡皮
      圖章」，是本案二件擔保物鑑估報告既均有主管做實質之
      最後審核並決定予以放款之金額，姑不論被告乙○○鑑估
      本案二件不動產之放款值有多不合理或離譜，被告乙○○
      之主管甲○○及黃敏川既已審核後蓋章，業務主管甲○○
      亦在聯邦銀行授信批覆書之「總行審查意見」欄上蓋上有
      其姓名「甲○○」之轉帳章印文，其旁填記放款之金額，
      金額旁邊復有「甲○○」之印文等情，有告訴人提出之本
      案二件聯邦銀行授信批覆書在卷可查（參同上卷第五、七
      頁），是被告乙○○顯然無決定放款金額之權利，則縱使
      被告乙○○誤估、高估本案貸款戶林文欽、趙文宗可核貸
      之金額，惟有預防承辦人員錯誤鑑估之業務主管甲○○及
      經理黃敏川在此本即應發揮效用，而得在審查後刪減或調
      低准予核貸之金額，即時防止被告乙○○過度離譜之鑑估
      ，並使告訴人得因其主管為核貸做出正確把關，核出對告
      訴人銀行最有利之放款金額，而當最後有權決定放款金額
      之主管甲○○、黃敏川於審查後，仍決定就林文欽及趙文
      宗二貸款戶貸與被告乙○○所鑑估之放款金額，則被告乙
      ○○無論鑑估之金額是否過高，皆因主管為最後決定放款
      值之人而阻斷被告乙○○不當高估不動產價值所生不良影
      響之關聯，告訴人若認核貸金額過高，竟捨應責難未盡稽
      核責任、決定放款金額過高之主管甲○○或黃敏川之途於
      不顧，反苛責完全無權決定放款金額之初鑑人員即被告乙
      ○○；告訴人指稱主管非本地人，剛外調而來，就擔保物
      鑑估報告僅係書面審查，主管係遭被告乙○○所矇蔽云云
      ，不僅難以因此即認被告乙○○須負背信及業務登載不實
      罪嫌，反凸顯告訴人銀行就該核貸放款金額之人員管理及
      放款審查制度之設置失當，致使未盡鑑估、稽核任務之有
      權核貸放款金額人員無須負任何責任，無權決定者反須負
      最後核貸過高之責，告訴人無法將其用人不明、派人不當
      所產生之風險，責由無權決定核貸金額之被告乙○○承擔
      。是以，本院依據上開說明，已難認毫無決定權之被告乙
      ○○就其填具之擔保物鑑估報告後呈報由主管審核之行為
      ，與告訴人之損害間，有何直接關聯，而可成立背信或業
      務登載不實犯行。
（二）被告乙○○將貸款戶林文欽之實際上為二層樓建築物之擔
      保品填載成三層樓，並持由主管覆核之行為，亦難認有何
      背信及行使業務登載不實之犯行：查被告乙○○就貸款戶
      林文欽位於新竹縣竹北市○○○路一六三號之建物擔保品
      ，於填具擔保物鑑估報告時，將事實上為二層樓建物登載
      為三樓之客觀事實並不爭執，並有本院民事執行處八十六
      年禹字第三八四三號就該不動產所為之查封之房屋價格鑑
      定書所附之鑑估報告書及照片，鑑定該不動產確為二層樓
      建物等情可證（參九十年度偵字第二一六號偵查卷第三八
      至四二頁），而被告乙○○所填載之貸款戶林交欽不動產
      之擔保物鑑估報告上之「地目構造式樣」編號２欄內，確
      實登載「三層加強磚」字樣一節，亦有該擔保物鑑估報告
      在卷可查（參同上卷第六頁），堪信為真。惟觀由新竹縣
      竹北地政事務所八十四年五月三十日出具之該不動產建築
      改良物登記簿（參同上卷第二八、二九頁）上之「權利人
      所有建物面積」欄中，登載有「三層  壹貳陸平方公尺柒
      肆平方公寸」字樣，亦與該建物真正樓層二層之事實不符
      ，面積亦多計算不存在之三樓面積一二六點七四平方公尺
      ，是以，當具公信力及絕對效力之地政事務所出具之登記
      簿謄本已然與現況不符，則銀行承辦不動產鑑估人員即被
      告乙○○信賴該登記並將之填載於擔保物鑑估報告上之行
      為，實難究責其有何業務登載不實犯行之可言；再者，告
      訴人就被告乙○○供稱銀行承辦人員一次出去勘查之標的
      物約一、二十件一節並不爭執，並經證人即被告乙○○之
      業務主管甲○○偵查時證述明確（參九十年偵續字六六號
      偵查卷第五六頁），則至現場勘查標的物之承辦人員即被
      告乙○○在勘查多達一、二十件標的物之際，未注意貸款
      戶林文欽之不動產事實上究為二樓或三樓之可能性極高，
      縱使被告乙○○在勘查完畢後，將一望即知為二層樓之建
      物填載為三層之行為有怠於注意之疏漏，亦難因此即認被
      告乙○○依建物登記簿謄本記載轉登載至擔保物鑑估報告
      之行為，有何欲取得不法利益或損害本人利益意圖之可言
      。
（三）被告乙○○就貸款戶趙文宗所有建地鑑估後製作擔保物鑑
      估報告，並持由主管覆批之行為，不符背信及行使業務登
      載不實罪之構成要件：查被告乙○○於填載擔保物鑑估報
      告、呈由主管覆批後，就是否核准貸款戶貸款及核貸金額
      高低皆無決定權，難認有何背信、行使業務登載不實文書
      犯行可言一節，已如前述；而告訴人以被告乙○○就貸款
      戶趙文宗位於新竹市○○街六之八、六之九建號建物坐落
      之新竹市○○段○○段一九九之二、一九九之三地號土地
      擔保品所為之鑑估明顯離市場行情太遠，認被告乙○○有
      背信及業務登載不實犯行云云，亦難認有理。蓋「市場行
      情」高低本無絕對客觀之標準，誠如告訴代理人所指述鑑
      估一不動產，須調取相關謄本、地籍圖等書面資料，就擔
      保品附近行情詢問仲介業、代書及銀行，並就擔保品附近
      住居及交通狀況等為評估後，再填具擔保物鑑估報告呈交
      主管覆核等語，是當鑑估人員就不動產為鑑估時，其所受
      雇主就不動產鑑估所施以之專業訓練、其所詢問市場行情
      之對象、其對不動產所在位置交通狀況、繁榮與否之熟悉
      程度及貸款戶就貸款金額高低之需求等等眾多因素，均對
      鑑估人員就標的物價值之判斷有不同程度之影響，鑑估人
      員勘查後依據各項資料為鑑估後，上級主管把關以決定是
      否放款及放款金額高低，而在此就該擔保物之鑑估結論注
      入決定性之影響，故鑑估人員就擔保物之估價與該擔保物
      之「市場行情」間，存在許多可變因素影響該擔保物價值
      之高低，實難以事後貸款戶無法償還本息致告訴人受有損
      失之客觀事實，反回溯推論當初鑑估人員就該不動產擔保
      物主觀上有明知為不實事項而登載於業務作成之文書上及
      有為第三人利益或損及本人利益之不法意圖存在；就本案
      貸款戶趙文宗之土地擔保物而言，被告乙○○所製作之擔
      保物鑑估報告就「標的物概述及特記事項」欄上記載「本
      抵押物位於竹市○○街六之九及六之八號二間透天住宅，
      位於市區○○○路近市場、金融、百貨，地區繁榮，唯屋
      況均加蓋至三層，詢問附近行情土地每坪近五十萬，查詢
      亞翔房屋二二七三八０該區域價位與查詢相近」等文字，
      其旁並繪製有位置圖，被告乙○○在該報告上復註記坐落
      該建地上之「建物老舊，超過年限，不予鑑估」字樣等情
      ，有該擔保物鑑估報告在卷可查（參同上卷第八頁），自
      形式上觀之，被告乙○○並未違反告訴人陳稱上開鑑估不
      動產所應遵行之流程，已難即認被告乙○○有何違背其任
      務之行為，縱認被告乙○○處理鑑估業務怠於注意，有告
      訴人所指之未詳盡查訪該擔保物附近不動產之市場行情之
      瑕疵，惟依上述說明，影響擔保物價值高低之因素極多，
      甚或可能係告訴人對於所屬徵信、鑑估人員之專業訓練不
      足所致，亦非告訴人徒以「估價偏離市場行情太遠」一詞
      ，即可粗率推認鑑估人員即被告乙○○主觀上有背信意圖
      ，而其所為之擔保物鑑估報告亦難率而推認係明知為不實
      事項而登載在業務作成之文書。
（四）公訴人雖舉告訴人銀行之其他承辦人員就另一貸款戶曾楊
      鴛鴦所製作之擔保物鑑估報告，指出本件貸款戶趙文宗之
      不動產附近之土地時價每平方公尺不超過十萬元，以證明
      被告乙○○就貸款戶趙文宗之不動產鑑估為每平方公尺十
      四萬元顯然違背其任務，並明知為不實時價卻登載在業務
      製作之文書云云；惟觀告訴人所提之曾楊鴛鴦之擔保物鑑
      估報告（參九十年度偵續字第六六號偵查卷第一三頁），
      該擔保物係坐落在新竹市○○段○○段，與本件貸款戶趙
      文宗之擔保物坐落位置不盡相同，是否可比附援引，已有
      可議，再者，曾楊鴛鴦之擔保物鑑估報告其上記載有「比
      價分析：... 經實地勘查，未完全臨路邊，故乃以公告現
      值每平方公尺七萬二千六百評估」等文字，其土地鑑估之
      放款值為三百四十餘萬元，總放款值評估為四百餘萬元，
      惟下方之覆查記錄欄之第一次覆查日期之覆查結果欄中，
      竟填載「... 本案經實地評估，目前市價約值九百萬，目
      前出租... 」等字樣，與上方總放款值四百餘萬元，相差
      二倍有餘，反與本案被告乙○○就貸款戶趙文宗建地之鑑
      估為八百九十餘萬元相差未幾，是告訴人所舉之另貸款戶
      曾楊鴛鴦之不動產擔保物鑑估報告，不僅無法以在貸款戶
      趙文宗土地附近之不動產行情證明被告乙○○故意違背任
      務高估趙文宗之土地，反適可證明「市場行情」存在許多
      可變因素，並無絕對之標準，始致同一不動產之鑑估會有
      四百餘萬與九百萬之高低差距懸殊之情事發生，公訴人所
      舉上開證據，實無法為何不利於被告乙○○之認定，反而
      更證被告乙○○無故為違背其任務及明知為不實事項而登
      載業務作成文書之可能。
六、依上述說明，公訴人所指被告乙○○之上開行為，與須圖自
    己或第三人不法利益，或圖加損害於本人之意思，而故為違
    背其任務之行為之背信罪要件不符，亦與從事業務之人明知
    為不實之事項，進而決意登載之主觀構成要件不符，公訴人
    所舉證提出之前開證據，均尚不足使本院達致認定被告乙○
    ○確有背信意圖及明知為不實事項而故意登載之確信，從而
    ，自不能僅以被告乙○○有將貸款戶林文欽之二層樓建物疏
    填載為三層樓及將貸款戶趙文宗之土地鑑估每平方公尺十四
    萬元之客觀事實，及告訴人因上揭二貸款戶無法支付本息之
    客觀結果，即逕論被告乙○○有背信、行使業務登載不實文
    書之犯行。此外，復查無其他積極證據足認被告涉有上開背
    信及行使業務登載不實文書之犯行，揆諸前揭說明，應認不
    能證明被告犯罪，自應為被告無罪判決之諭知。
據上論斷，應依刑事訴訟法第三百零一條第一項，判決如主文。
本案經檢察官黃逸帆到庭執行職務
中    華    民    國    95    年    1     月    20    日
                  刑事第三庭審判長法  官   汪銘欽
                                  法  官   黃美盈
                                  法  官   楊麗文
以上正本證明與原本無異。
如不服本判決，應於判決送達後十日內向本院提出上訴狀（應附
繕本），上訴於臺灣高等法院。
中    華    民    國    95    年    1     月    20    日
                                  書記官   賴寶合


司法院資訊處製作；財團法人民間司法改革基金會備份。
